【裁判字號】    98,交易,9
【裁判日期】    980811
【裁判案由】    業務過失致重傷
【裁判全文】
臺灣士林地方法院刑事判決               98年度交易字第9號
公  訴  人  臺灣士林地方法院檢察署檢察官
被      告  丙○○
選任辯護人  莊勝榮律師
            李建暲律師
上列被告因業務過失致重傷案件，經檢察官提起公訴（97年度偵
字第5558號），本院判決如下：
    主    文
丙○○從事業務之人，因業務上之過失致人受重傷，處有期徒刑
柒月。
    犯罪事實
一、丙○○受雇於福客食品有限公司（下稱福客公司）擔任送貨
    員，負責駕駛福客公司所有車牌號碼4326-EA 號自用小貨車
    運送學校之營養午餐，為從事駕駛業務之人。民國97年4 月
    18日10時30分許，丙○○駕駛上開自用小貨車送營養午餐，
    沿臺北市士林區○○○道○ 段由南往北方向行駛，途經仰德
    大道2 段A8號燈桿附近，欲超越前方由甲○○駕駛之車牌號
    碼EP-2132 號自用小客車，理應注意汽車在劃有禁止跨越之
    雙黃實線路段，不得超車及跨越雙黃實線，而依當時天候晴
    、路面乾燥、日間自然光線、柏油路面無缺陷及障礙物、視
    距良好，並無不能注意之情事，竟疏於注意及此，跨越雙黃
    實線逐漸駛至甲○○所駕駛之EP-2132 號自用小客車左側而
    侵入對向車道，適蕭君守騎乘車牌號碼725-BJV 號機車沿仰
    德大道2 段由北往南方向行駛，亦疏未注意該路段限速為40
    公里，仍超速行駛，見丙○○駕駛之4326-EA 號自用小貨車
    駛入其車道前方，欲煞車閃避卻因此打滑失控，致人、車倒
    地滑行至南往北方向車道，機車並刺破該車道上由甲○○所
    駕駛之EP-2132 號自小客車左後輪胎，蕭君守之身體、頭部
    則均滑進丙○○所駕駛之4326-EA 號自用小貨車之車頭下方
    而撞及自用小貨車車頭底盤，蕭君守因而受有頭部外傷、腦
    室內出血、廣泛性軸索受傷、胸部鈍挫傷合併左側氣血胸及
    骨盆腔骨折，雖經送往行政院退除役官兵輔導委員會臺北榮
    民總醫院（下稱臺北榮總）急救，仍有智能及認知能力損害
    而難治之重傷害。丙○○於肇事後，未被有偵查犯罪職權之
    機關或公務員發覺前，即主動向據報前來處理車禍之臺北市
    政府警察局士林分局交通分隊警員乙○○自首其上開肇事致
    人受傷之犯行，並表示願意接受裁判。
二、案經代行告訴人即被害人蕭君守之父丁○○訴由臺北市政府
    警察局士林分局報告臺灣士林地方法院檢察署檢察官偵查起
    訴。
    理    由
一、訊據被告丙○○雖不否認於上開時間駕駛福客公司車牌號碼
    4326-EA 號自用小貨車（下稱被告車輛）運送學校之營養午
    餐，行經臺北市士林區○○○道○ 段由南往北方向A8號燈桿
    附近，因欲超越前方由甲○○所駕駛之EP-2132 號自用小客
    車（下稱甲○○車輛），而跨越雙黃實線路段侵入對向車道
    ，且被害人蕭君守所騎乘車牌號碼725-BJV 號機車（下稱被
    害人機車）沿仰德大道2 段由北往南方向行駛煞車後人車倒
    地，被害人並受有頭部外傷、腦室內出血、廣泛性軸索受傷
    、胸部鈍挫傷合併左側氣血胸及骨盆腔骨折，雖經送往臺北
    榮總急救，仍有智能及認知能力損害等傷害之情，惟矢口否
    認有何過失致重傷害犯行，辯稱：當時伊發現被害人機車已
    經搖搖晃晃往伊方向過來，所以伊是靜止狀態停在雙黃實線
    上，被害人機車是先撞到甲○○車輛，並沒有與伊車輛發生
    碰撞云云，辯護人則為其辯護稱：被害人機車與甲○○車輛
    一定有一車輛也跨越雙黃實線才會發生碰撞，被告雖有違規
    跨越雙黃實線，惟其因果關係已經被前方甲○○車輛與被害
    人機車之碰撞而中斷，故被害人受傷與被告違規間並無因果
    關係等語。
二、經查：
  (一)被告於97年間受雇於福客公司擔任送貨員，負責駕駛該公司
    所有車牌號碼4326-EA 號自用小貨車運送學校之營養午餐，
    97年4 月18日10時30分許，被告駕駛上開自用小貨車送營養
    午餐，沿臺北市士林區○○○道○ 段由南往北方向行駛，途
    經仰德大道2 段A8號燈桿附近禁止跨越之雙黃實線路段，因
    欲超越前方甲○○車輛而跨越雙黃實線，駛至甲○○車輛左
    側而侵入對向車道，適被害人騎乘機車沿仰德大道2 段由北
    往南方向行駛，因見被告車輛駛入其車道前方，欲煞車閃避
    卻打滑失控，致人、車倒地滑行至南往北方向之上山車道，
    機車並刺破該車道上甲○○車輛左後輪胎，被害人之身體、
    頭部則均滑進被告車輛之車頭下方，被害人並因此受有頭部
    外傷、腦室內出血、廣泛性軸索受傷、胸部鈍挫傷合併左側
    氣血胸及骨盆腔骨折之傷害等情，為被告所不爭執，核與證
    人甲○○證述被告所駕駛車輛原跟隨於其後及見被害人之機
    車在對向車道搖搖晃晃乃將其車輛向右閃避後聽聞碰撞聲，
    並發現自己車輛左後車輪爆胎，被害人則倒在被告車頭底下
    等情相符（見偵查卷第70頁、本院98年6 月5 日審判筆錄第
    4 頁），並有道路交通事故現場圖、調查報告表(一)、(二)、補
    充資料表、現場照片及4326-EA 號自用小貨車、EP-2132 號
    自用小客車與725-BJV 號機車受損照片、車籍查詢- 基本資
    料詳細畫面、臺北榮總97年5 月2 日診斷證明書、臺北榮總
    97年5 月21日北總企字第0970010076號函等在卷可稽（見偵
    查卷第28、29、33、34、39至54、58、86、92頁），先予認
    定。
  (二)關於被告過失之認定：
  1.按雙黃實線設於路段中，用以分隔對向車道，並雙向禁止超
    車、跨越或迴轉；又分向限制線，用以劃分路面成雙向車道
    ，禁止車輛跨越行駛，並不得迴轉，道路交通標誌標線號誌
    設置規則第14 9條第1 項第1 款第8 目、第165 條第1 項、
    第2 項定有明文；又按在設有禁止超車標誌、標線之處所、
    地段，不得超車，道路交通安全規則第101 條第1 項第2 款
    亦有明文。查被告駕駛上開車輛所行經之臺北市士林區○○○道○ 段A8號燈桿附近路段為設置雙黃實線之禁止超車路段
    ，被告疏未注意及此，為超越前車仍跨越雙黃實線，且於本
    件車禍發生時，其車輛已跨越雙黃實線侵入仰德大道北往南
    方向被害人所騎乘機車行駛之車道上，亦為被告供認在卷（
    見本院98年7 月8 日審判筆錄第7 頁），並有前開被告車輛
    停放位置之現場照片可佐（見偵查卷第41至45頁），是被告
    確有跨越雙黃實線侵入對向車道之違規行為無誤。
  2.再依現場圖之記載，被害人騎乘機車到煞車痕起點處時甫行
    經一彎道，佐以道路交通事故補充資料表之記載與前開車損
    照片顯示，被告車輛係前車頭底盤凹，被害人機車右側車身
    有倒地刮痕及前車頭與後車尾均凹，甲○○車輛則係左側前
    後車身擦痕及左後車輪破，是應係被害人於經過彎道後發現
    其車道上有被告車輛逆向進入，為免發生碰撞乃緊急煞車，
    於緊急煞車行進2.5 公尺後即因打滑失控使人車倒地產生刮
    地痕，並順勢往前滑行，致機車先行碰撞至仍行駛在被告車
    輛右前方之甲○○車輛左後輪胎，被害人則滑至被告車輛車
    頭下方，撞擊被告車輛車頭底盤，是若非因被告所駕駛車輛
    違規跨越雙黃實線逆向侵入被害人機車行進之車道上，被害
    人亦無須緊急煞車導致失控。且本件經送臺北市車輛行車事
    故鑑定覆議委員會鑑定結果認「參照警方道路交通事故現場
    圖、照片及談話記錄內容，肇事前A 車（即被告車輛）應在
    遵行車道內行駛，在劃有分向限制線之路段，不得駛入來車
    之車道內；A 車違規跨越分向限制線駛入來車道，致B 車（
    即被害人機車）見狀為閃避採取緊急煞車致摔倒而肇事；A
    車有『跨越分向限制線駛入來車道』之情事，為肇事主因」
    ，有臺北市政府交通局98年2 月24日北市交安字第09735179
    400 號函所附鑑定覆議意見書在卷可稽（見本院97年度審交
    易字第11號卷第94至97頁），與本院前開認定相符。且依當
    時天候晴、路面乾燥、日間自然光線、柏油路面無缺陷及障
    礙物、視距良好，亦有前開道路交通事故調查報告表(一)可稽
    ，被告亦無任何不能注意之情事，無從減免被告之注意義務
    。是被害人因被告違規跨越雙黃實線之過失致閃避不及而失
    控，並因此受有頭部外傷、腦室內出血、廣泛性軸索受傷、
    胸部鈍挫傷合併左側氣血胸及骨盆腔骨折之傷害。
  3.被告雖辯稱：被害人是撞到甲○○車輛，並沒有與伊之車輛
    發生碰撞云云，辯護人則為被告辯護以：甲○○車輛於發生
    碰撞後並未立即停留在現場，反而行駛至前方不遠處始停下
    ，有逃逸之嫌，且其否認與被害人機車發生碰撞，亦有不實
    ，參酌被害人行駛之車道上留有碎片，顯見甲○○車輛有跨
    越雙黃實線之違規行為而與被害人發生碰撞，抑或被害人機
    車違規跨越雙黃實線，故被告之違規行為與被害人受傷之因
    果關係已經因被害人機車或甲○○車輛中有一車輛違規跨越
    雙黃實線，並因此發生碰撞而中斷，鑑定覆議意見書指被害
    人機車與甲○○車輛均各自行駛於自己之車道而無任何違規
    行為，卻又發生碰撞，顯與常情不符等情，均否認前開鑑定
    覆議意見書之鑑定結果。惟：
  (1)被告自警詢、偵查迄本院審理中均供稱：是因為前方甲○○
    車輛速度太慢，所以從其左側超車而跨越雙黃實線，車禍發
    生時伊駕駛之小貨車三分之二已經超出雙黃實線到對方車道
    ，已經行駛到甲○○車輛左側，當時甲○○的車在車道內，
    在伊車子右側，因為怕碰到他的車，所以沒有駛回自己車道
    等語（見偵查卷第9 、10、30、70、80頁、本院98年7 月8
    日審判筆錄第7 頁），參以證人甲○○證述：該處是上坡往
    左彎，其看到下山方向一台機車的握把在搖晃，感覺要滑倒
    了，當時機車行駛在下山車道中間位置左右，但沒有順著車
    道往下，是往其汽車逼近，所以其減速趕快將方向盤往右打
    ，想跟機車離越遠越好，其當時方向盤是往右靠，並沒有開
    到對向車道等語（見本院98年6 月5 日審判筆錄第4 、5 、
    8 頁），顯見在本件車禍發生當時，被告駕駛車輛係欲超越
    前方由證人甲○○駕駛之車輛，且已經行駛至證人甲○○車
    輛左側而跨越在雙黃實線上，證人甲○○車輛則是因為其看
    到被害人機車搖晃不穩而向右靠，是在該瞬間，證人甲○○
    之車輛實不可能又超越被告之車輛而違規跨越雙黃實線。
  (2)再佐以現場圖所繪製機車煞車痕起點在北往南之下山車道中
    間靠中線處，約2.5 公尺後即為刮地痕之起點，而此刮地痕
    之起點仍在北往南之下山車道上，足見被害人騎乘機車行駛
    在北往南下山車道時因發現其車道上出現違規跨越雙黃實線
    侵入其車道之被告車輛而開始緊急煞車，並於2.5 公尺後倒
    地產生刮地痕，亦即被害人騎乘機車在正常行駛時，並無違
    規跨越雙黃實線之行為，而係於人車倒地後不久始進入南往
    北之上山車道，辯護人指被害人機車可能違規跨越雙黃實線
    云云，並非可採。
  (3)又依一般駕駛習慣，駕駛人在發現對向車道車輛有往自己行
    駛之車道靠近甚至侵入之可能時，應會馬上將方向盤打向右
    方使車輛靠右，避免發生碰撞，而不會反將車輛往中線靠近
    ，增加碰撞之危險性，是證人甲○○前開證述有關其車輛往
    右靠之行進方向亦與常情相符。其雖對於所聽到的碰撞聲不
    能確認是被害人機車碰撞到何物，並認為應該不是與其車輛
    的碰撞云云，然其就事後到場之員警即證人乙○○採集跡證
    後認證人甲○○車輛左後輪上紅點處為被害人機車前避震器
    尖頭刺入處，且有機車前輪漆痕，故被害人機車倒地後有碰
    撞到證人甲○○車輛之左後輪，證人甲○○車輛之左後輪並
    因此爆胎乙節，亦無意見（見本院98年6 月5 日審判筆錄第
    7 頁），並據證人乙○○證述在卷（見本院98年6 月5 日審
    判筆錄第10頁），且有證人甲○○車輛左後輪照片可參（見
    偵查卷第51頁），而車禍之發生本係瞬間之事，且證人甲○○所駕駛之車輛於同時發生爆胎之情形勢必使車輛因此產生
    震動，則其因一時驚嚇而未能確認所聽聞之碰撞聲是否為被
    害人機車與其車輛發生撞擊之聲音，亦不足使其證詞有疑，
    況其證詞與被告之供述、現場之跡證均相符合，被告及辯護
    人指證人甲○○證詞不實，亦非可採。
  (4)證人乙○○另證稱：現場照片顯示除被告所駕駛車輛前方有
    碎片外，偵查卷第42頁下方照片中亦有碎片，然此應該是車
    禍發生後，員警尚未到場管制現場前，有其他車輛通過該處
    時，將細小碎片帶到該處所致等情（見本院98年6 月5 日審
    判筆錄第11頁），況依現場圖之記載，被害人機車倒地之刮
    地痕起點亦係在仰德大道北往南下山方向即被害人所行駛之
    車道上，是機車因倒地與地面摩擦亦有可能遺留碎片。從而
    ，在被害人行駛之車道上留有些許機車碎片亦不足認定是因
    證人甲○○所駕駛之車輛違規跨越雙黃實線至對向車道與被
    害人機車發生碰撞所遺留，被告及辯護人依此指甲○○車輛
    有違規跨越雙黃實線而侵入被害人行駛之車道與被害人機車
    發生碰撞乙節，更難採信。
  (5)析上所述，被告及辯護人以證人甲○○否認其車輛與被害人
    機車曾發生碰撞、被害人行駛之車道上留有些許機車碎片等
    節認被告之違規行為與被害人受傷間之因果關係因此被中斷
    、前開鑑定覆議意見書與常情相違云云，實屬卸責之詞，委
    無足採。
  5.另按行車速度，依速限標誌或標線之規定，道路交通安全規
    則第93條第1 項復有明文。本件車禍發生之路段限速為40公
    里，有道路交通事故調查報告表(一)可稽（見偵查卷第33頁）
    ，而依被害人機車倒地前之煞車痕2.5 公尺，倒地後之刮地
    痕15.1公尺計算，被害人騎乘機車已超越40公里，而有超速
    之情事，為本件車禍發生之次因，亦有前開鑑定覆議意見書
    可參，是被害人就因此車禍發生而受傷亦有過失，附此說明
    。
  (三)再按稱重傷者，謂其他於身體或健康，有重大不治或難治之
    傷害，刑法第10條第4 項第6 款定有明文。又刑法第10條第
    4 項第6 款所謂其他於身體或健康有重大不治或難治之傷害
    ，係指除去同項第1 款至第5 款之傷害，而於身體或健康傷
    害重大，且不能治療或難於治療者而言。且其傷害，並不以
    須達於毀敗之程度為必要，此與同條項第1 款至第5 款之傷
    害，法文規定須達於毀敗之程度者不同，最高法院88年度台
    上字第6555號判決意旨即同此見解。查被害人於本件車禍發
    生後經送臺北榮總急診診斷受有頭部外傷、腦室內出血、廣
    泛性軸索受傷、胸部鈍挫傷合併左側氣血胸及骨盆腔骨折之
    傷害，住院治療過程中無法言語，有言語功能喪失、意識不
    清楚，頭部傷害則造成智能及認知能力損害，嗣轉至該院復
    健醫學部接受後續治療，語言雖可溝通，但智能及認知功能
    仍明顯受影響，屬混亂期，但由於受傷已逾1 年，未來再進
    步之情形可能有限，有臺北榮總前開函文暨所附病歷資料、
    臺北榮總98年6 月17日北總急字第0980012164號函附卷可憑
    （附本院卷），代行告訴人即被害人之父親丁○○亦陳稱：
    被害人現在智能狀況就跟小學生一樣等語（見本院98年7 月
    8 日審判筆錄第10頁），是被害人因被告之前開過失致其智
    能及認知功能受有傷害，已達難治之情形，而受有重傷。
  (四)另按刑法上所謂業務，係指個人基於其社會地位繼續反覆所
    執行之事務，包括主要業務及其附隨之準備工作與輔助事務
    在內，有最高法院89年台上字第8075號判例意旨可資參照。
    被告供承：伊是福客公司之送貨員，負責送學校之營養午餐
    ，工作時間為早上8 點到下午4 點，案發當日依照公司指示
    駕駛公司車輛載送營養午餐到學校等情（見偵查卷第79頁、
    本院98年7 月8 日審判筆錄第7 頁），並有前開車籍查詢資
    料可參，從而駕駛車輛乃被告基於其社會地位繼續反覆所執
    行之事務，為其主要業務，而該當刑法上所謂業務之構成要
    件。
  (五)末按刑法自首減刑之規定，本為使犯罪事實易於發覺及獎勵
    犯人知所悔悟而設，故犯人就其犯罪行為苟已到官自首，縱
    令對於犯罪之原因未肯盡情披露，仍不失有自首之效力，有
    最高法院22年上字第4502號判例意旨足資參照。是行為人之
    行為是否構成犯罪，應由法院加以認定，並非憑行為人之承
    認與否而予確定，縱行為人於未被有偵查犯罪職權之機關或
    公務員發覺前，即主動自首其犯行，嗣於審判中又否認犯行
    ，亦難遽認行為人無自首之事實，臺灣高等法院暨所屬法院
    71年度法律座談會意見亦同此見解。查被告於肇事後，未被
    有偵查犯罪職權之機關或公務員發覺前，即主動向據報前來
    處理車禍之臺北市政府警察局士林分局交通分隊警員乙○○
    自首其上開肇事致人受傷之犯行，有警製自首調查表在卷可
    參（見偵查卷第36頁），並接受法院之裁判，是其雖於本院
    審理中否認其過失，亦難認與自首之要件不該當。因之，檢
    察官以被告於本院審理中否認犯行，無接受裁判之意，指被
    告無自首得減輕其刑之適用，尚有誤會。
  (六)綜上所述，被告及辯護人之辯解均非可採，被告確有違規跨
    越雙黃實線之過失，並使被害人因此煞車閃避不及而失控倒
    地，受有智能及認知能力損害而難治之重傷害。本件事證明
    確，被告犯行已堪認定，應依法論科。
三、核被告所為係犯刑法第284 條第2 項後段業務過失致重傷罪
    ，被告於肇事後未被有偵查犯罪職權之機關或公務員發覺前
    ，即主動向據報到場處理之臺北市政府警察局士林分局交通
    分隊警員乙○○坦承肇事，業如前述，為對於未發覺之罪自
    首而接受裁判，依刑法第62條前段規定減輕其刑。爰審酌被
    告前曾因侵占、贓物、肅清煙毒條例等案件經判決執行之素
    行，有臺灣高等法院被告前案紀錄表可稽，於肇事後雖曾一
    度坦承過失，惟於本院審理中則矢口否認，又未見其積極與
    被害人或其家屬洽談和解事宜之態度，然被害人就此事故之
    發生亦有過失等一切情狀，量處如主文所示之刑。
據上論斷，應依刑事訴訟法第284 條之1 、第299 條第1 項前段
、刑法第284 條第2 項後段、第62條前段、刑法施行法第1 條之
1，判決如主文。
本案經檢察官蔡啟文到庭執行職務
中    華    民    國    98    年    8     月    11    日
                  交通法庭法  官  黎惠萍
以上正本證明與原本無異。
如不服本判決應於收受判決後10日內向本院提出上訴書狀，並應
應敘述具體理由。其未敘述上訴理由者，應於上訴期間屆滿後20
日內向本院補提理由書(均須按他造當事人之人數附繕本)「切勿
逕送上級法院」。
                          書記官  林志忠
中    華    民    國    98    年    8     月    11    日
附錄本案論罪科刑法條全文
中華民國刑法第284條
（過失傷害罪）
因過失傷害人者，處 6 月以下有期徒刑、拘役或 5 百元以下罰
金，致重傷者，處1 年以下有期徒刑、拘役或5 百元以下罰金。
從事業務之人，因業務上之過失傷害人者，處 1 年以下有期徒刑
、拘役或1 千元以下罰金，致重傷者，處 3 年以下有期徒刑、
拘役或2 千元以下罰金。


司法院資訊處製作；財團法人民間司法改革基金會備份。
